【裁判字號】    92,上國易,6
【裁判日期】    920506
【裁判案由】    國家賠償
【裁判全文】
臺灣高等法院臺中分院民事判決  九十二年度上國易字第六號
      上  訴  人    台中市警察局
      法定代理人    丙○○
      被上訴人      乙○○
                    甲○○
右當事人間請求國家賠償事件，上訴人對於中華民國九十二年一月三日臺灣臺中地方
法院九十年度訴字第三一八○號第一審判決提起上訴，本院判決如左：
    主    文
上訴駁回。
第二審訴訟費用由上訴人負擔。
    事實及理由
一、本件被上訴人起訴主張：被上訴人所有之車牌號碼八Ａ─三五九八號賓士牌自小
    客車（下稱系爭自小客車）於九十年七月六日遭佯稱欲購買而試車之訴外人方仁
    盛趁隙竊取開走，被上訴人並於當天下午三時向臺北市政府警察局大同分局蘭州
    派出所報案。同日下午六時系爭自小客車即為任職於上訴人所轄大誠派出所之警
    員王戊戌於巡邏時在臺中市○○路與民族路口發現系爭之自小客車，準備通知拖
    車時，突有一名持偽造被上訴人名義之身分證、駕駛執照及車籍資料之不詳男子
    自稱為系爭自小客車車主，警員王戊戌帶同該不詳男子至警局制作詢問筆錄時，
    並未確實查證，即草率辦理尋獲證明銷案，任令歹徒領取系爭自小客車及尋獲證
    明單，系爭自小客車亦於九十年七月九日遭歹徒持上開尋獲證明單及偽造之車籍
    資料至永隆當鋪點當新台幣（下同）七十萬元，歹徒並於同年月十日向被上訴人
    勒索匯款六萬元贖車，後被上訴人並以七十六萬元向永隆當鋪贖回系爭自小客車
    。被上訴人因此損失財物共計七十六萬元。被上訴人於九十年七月二十日以書面
    向上訴人請求損害賠償而遭上訴人拒絕，為此本於國家賠償法第二條第二項及第
    九條第一項，請求上訴人給付七十六萬元，及自起訴狀繕本送達翌日起至清償日
    止按年息百分之五計算之利息等語。（被上訴人於原審另以歹徒並於同年月十日
    向其勒索匯款六萬元贖車得逞，而請求上訴人另應給付被上訴人六萬元及其遲延
    利息，該部份之請求經原審為被上訴人敗訴之判決，被上訴人就此部份並未聲明
    不服，業已確定）。
二、上訴人則以：(一)、上訴人所屬大誠派出所警員於九十年七月六日尋獲系爭自小客
    車時，其後辦理領回車輛時已按照規定程序查驗車主之身分證、行車執照、新領
    牌照登記書等證件，該名領車男子所提出之證件所載姓名、年籍等資料均與被上
    訴人所持有真正之相關證件資料完全相符，警員並透過紫外線光譜儀查驗其證件
    ，呈現中正紀念堂影像等圖像，證明上開證件確係由相關主管單位所發出之證件
    ，並非偽造之證件，且警員於製作筆錄時，亦曾就相關查詢認可資料表上所列失
    竊地點、時間、報案時間及報案之警察機關加以詢問查證，該歹徒亦一一答覆而
    與上開查詢認可資料表內容相符，承辦警員王戊戌為求慎重，更撥打被上訴人於
    報案時所留存之住家聯絡電話聯繫，惟並無人接聽，足使警員認定車主當時確離
    家在外。承辦警員王戊戌於辦理系爭自小客車之查核發放程序，已盡其注意義務
    並符合一般常規，並無疏忽過失之情。(二)、本件公務員之行為並無「不法」，亦
    與侵權行為之要件不合。(三)、公務員執行職務行使公權力時，因故意或過失不法
    侵害人民自由權利，須公權力行使之對象為被害人，該被害人始得依國家賠償法
    第二條向國家請求賠償，本件警員發還贓物時，行使公權力之對象並非被上訴人
    ，被上訴人應不得向伊請求國家賠償。(四)、縱警員發還贓物有過失，然其過失與
    被上訴人之損害間亦無相當因果關係存在。(五)、本件被上訴人請求之損害額中之
    七十萬元係被上訴人與永隆當舖和解取回系爭自小客車之金額，惟依當舖業法第
    二十六條第二項規定被上訴人即得向永隆當舖無償取回系爭自小客車，且依被上
    訴人僅給付五十萬元與永隆當舖，是被上訴人以此和解金額視為損害，轉向上訴
    人請求，誠屬無據，另六萬元為被上訴人支付歹徒之債款，與本件無因果關係。
    (六)、本件被上訴人輕易將自身之身分證字號提供不知名之歹徒，造成歹徒得以事
    前持以向監理機關申請駕駛執照等車籍原始資料，致警員見該等真正之證件誤據
    以辦理銷案，被上訴人縱有損害，其就此損害之發生亦與有過失等語，資為抗辯
    。
三、本件被上訴人主張系爭自小客車遭訴外人方仁盛於九十年七月六日竊取，當日晚
    上六時並為上訴人所屬員警王戊戌在前開地點尋獲，王戊戌嗣後將系爭自小客車
    發還時，並未命自稱為被上訴人之訴外人方仁盛提出報案證明單，即將系爭自小
    客車辦理失竊銷案，方仁盛即於同年月九日將系爭自小客車典當予永隆當舖七十
    萬元後被上訴人並以七十萬元向永隆當舖贖回系爭自小客車等情。業據被上訴人
    提出車輛協尋證明單三份、身分證二份、行車執照、警詢筆錄、匯款執據、當票
    、協議書各一份為證，且為上訴人所不爭執，自堪信為真實。
四、被上訴人主張上訴人所屬員警王戊戌未依規定命提出報案證明單，即讓持偽造身
    分證明文件之人冒領系爭自小客車，顯有過失乙節，為上訴人所否認，辯稱依被
    上訴人所提出之「查（尋）獲汽車失竊案件處理程序」領回失車必須攜帶本人證
    件，，本件警員已按照上開程序查驗車主之身分證、行車執照、新領牌照登記書
    等證件，該名領車男子所提出之證件所載姓名、年籍等資料均與被上訴人所持有
    真正之相關證件資料完全相符，警員並透過紫外線光譜儀查驗其證件，呈現中正
    紀念堂影像等圖像，證明上開證件確係由相關主管單位所發出之證件，並非偽造
    之證件，且警員於製作筆錄時，亦曾就相關查詢認可資料表上所列失竊地點、時
    間、報案時間及報案之警察機關加以詢問查證，該歹徒亦一一答覆而與上開查詢
    認可資料表內容相符，承辦警員王戊戌為求慎重，更撥打被上訴人於報案時所留
    存之住家聯絡電話聯繫，惟並無人接聽，足使警員認定車主當時確離家在外。承
    辦警員王戊戌於辦理系爭自小客車之查核發放程序，已盡其注意義務並符合一般
    常規，並無疏忽過失之情云云。惟按所謂之過失一般係以行為人之行為是否應注
    意並能注意而不注意以為判斷。經查，依內政部警政署前於八十八年函頒之「警
    察偵查犯罪規範」規定發還贓物應注意查明確係被害人所有，此有內政部警政署
    九十一年二月二十七日警署刑偵字第○九一○○二六○七○號函在卷足憑。足證
    查明贓物是否確係被害人所有乃警察應注意之義務甚明。「查（尋）獲汽車失竊
    案件處理程序」雖載有領回失車必須攜帶本人證件，惟此乃係領回失車程序時領
    取人所需具備之文件而已，並非查明贓物是否確係被害人所有時只要領取人有本
    人證件即已盡查明之義務，上訴人執「查（尋）獲汽車失竊案件處理程序」規定
    領回失車必須攜帶本人證件，抗辯領取人領取時有提出本人之身份證認警員之處
    理並無過失，核非可採。所謂「查明確係被害人所有」，究應為如何之方法查明
    ，亦非以警察機關所定之法規為定，蓋警察機關如有規定，僅係推定其有過失而
    已，如未規定，應以查明之方法是否已盡善良管理人之注意義務以為斷。按警察
    機關為執司偵查犯罪之機關，對於保管之贓物領取事件，豈能由歹徒登堂至警察
    局冒名領取而輕易放行，致使真正之所有權人招受財產之損失，故在此種情形，
    應課以警察機關嚴格之注意義務，否則人民之財產權將無法獲得保障。而現今社
    會犯罪形態不斷更新，持主管機關所發之身份證、駕照、行照者亦有可能為他人
    冒領取得之證件，不一定即為本人，於職司人民保母之警察應有此認識，另查警
    員王戊戍於原審證稱：「．．．我發現贓車，通知警察局派穿制服之員警來處理
    ，我們二人在現場等了十多分鐘，就有一個人走過來要開車，我們就向前盤問，
    那人自稱是車主，但我們仍又懷疑．．．」，然其於九十年七月六日對冒名領取
    車輛之人為製作之調查筆錄，竟係載：「警方尋獲我報失竊之自小客車，通知我
    來」，足見其製作筆錄並不確實，則其相關詢問亦難期為確實查核。尤以本件車
    輛之失竊為七月六日十四時在台北市○○○路失竊，車主在同日十五時在台北市
    警察局大同分局報案，警員在同日十八時在台中市○○路與五權路口查獲，依常
    理，車主在下午三時尚在台北市報案，車輛並不在車主持有中，豈有可能三個小
    時後之同日下午六時車主及車輛均出現在台中市之理？其中有甚大之可疑點甚明
    ，更應盡一切可能為查證，雖該人有提出車主之身分證、行車執照、新領牌照登
    記書等證件，警員亦透過紫外線光譜儀查驗其證件，呈現中正紀念堂影像等圖像
    ，然此僅能證明上開證件確係由相關主管單位所發出之證件而已，仍有可能係冒
    名領取上開機關所發之證件，故尚不能證明領取人即為本人，而查被上訴人於報
    案時，留有家中電話00000000，另在台北市警察局大同分局受理各類案
    件紀錄表上，亦載有被上訴人之行動電話號碼0000000000，雖上訴人
    辯稱警員有以被上訴人家中電話查證，但無人接聽，又依查詢認可資料表僅記載
    被上訴人家中之電話，並未記載被上訴人之行動電話，故伊無從打被上訴人之行
    動電話查證云云。然既曰「查證」，無人接聽時，即未完成查證，應再繼續打電
    話等完成查證無誤始可讓該人領車，且警員在打電話予被上訴人無人接聽，亦可
    打電話予受理報案之大同分局，請其連繫，亦可因而由上開紀錄而得知被上訴人
    行動電話，或由大同派出所或由大誠派出所與被上訴人連繫，查證在警察局之人
    是否為被上訴人本人，警察如有確實為上開查證，即可破獲竊賊及偽造集團，乃
    未為上開確實查證，難謂已盡善良管理人之注意義務，其有過失甚明。上訴人抗
    辯警察無過失云云，顯不足採。
五、上訴人雖又抗辯本件公務員之行為並無「不法」，亦與侵權行為之要件不合云云
    。惟按就權利之侵害而言，法律既承認權利之存在，權利即有不可侵性，並有受
    法律保障不受侵害之效果，侵害權利者，即係違反權利不可侵之義務，亦即違反
    法律禁止之規定，應屬不法，如前如述，依內政部警政署前於八十八年函頒之「
    警察偵查犯罪規範」規定發還贓物應注意查明確係被害人所有，故查明贓物是否
    確係被害人所有乃警察應注意之義務甚明。警員於處理本件贓物之領回手續，既
    未依規定為「確實查證」，致被上訴人之財產權被侵害，即屬不法，上訴人此一
    抗辯亦無可採。
六、上訴人雖又抗辯公務員執行職務行使公權力時，因故意或過失不法侵害人民自由
    權利，須公權力行使之對象為被害人，該被害人始得依國家賠償法第二條向國家
    請求損害賠償，惟按國家賠償法第二條第二項係規定：「公務員於執行職務行使
    公權力時，因故意或過失不法侵害人民自由或權利者，國家應負損害賠償責任。
    公務員怠於執行職務，致人民自由或權利遭受損害者亦同。」，並無限制須公權
    力行使之對象為被害人，該被害人始得請求國家賠償，故只要符合上開法定要件
    ，即可請求國家賠償，上訴人上開抗辯乃自加之限制，並無判例、司法解釋為憑
    ，自不足採。
七、上訴人雖又抗辯本件警員縱有過失，然其過失與被上訴人之損害無相當因果關係
    云云。惟按所謂相當因果關係，係以行為人之行為所造成的客觀存在事實，為觀
    察的基礎，並就此客觀存在事實，依吾人智識經驗判斷，通常均有發生同樣損害
    結果之可能者，該行為人之行為與損害之間，即有因果關係，本件警察處理贓物
    之領回手續，如經確實查證，該車即不致被冒領，被上訴人即領回失車，可不受
    該車之損失，因警員未確實查證，而被冒領，該車通常會造成被上訴人財產之損
    失，其間即具有相當因果關係，上訴人此一抗辯亦不足採。
八、次就損害賠償額之計算，查因上訴人所屬員警之銷案行為，造成被上訴人所有之
    系爭自小客車遭人得以持向永隆當舖進行典當。又按當舖業之負責人或其營業人
    員依當舖業法收當之物品，經查明係贓物時，其物主得以質當金贖回。當舖業法
    第二十六條第一項定有明文。查證人即永隆當舖負責人阮重鈞於原審審理時證稱
    九十年七月九日典當當天其曾查詢系爭自小客車狀況並無失竊之贓物紀錄後，以
    七十萬元收取系爭自小客車典當，後與被上訴人協議以七十萬元同意被上訴人回
    贖等語明確（見原審九十一年五月二日準備程序筆錄），且據被上訴人提出當票
    及協議書一份為證。足認本件系爭車輛因上訴人所屬員警王戊戌之上開疏失註銷
    失竊紀錄，造成歹徒得持向當舖合法典當，揭諸上開當舖業法第二十六條第一項
    規定，被上訴人亦因而必須以質當金七十萬元贖回系爭自小客車，且原審囑託華
    聲企業發展鑑定顧問有限公司（下稱華聲公司）為鑑定，雖無法就系爭自小客車
    本身進行鑑定價值，惟華聲公司亦函覆本院就與系爭自小客車同型式、年份之車
    輛於九十年七月當時之中古車價值約為九十二萬元，於九十一年七月間之中古車
    價值約一百零三萬元，此有該公司鑑定報告書一份附卷足憑，是被上訴人與永隆
    當舖之和解金額並無過高。足證被上訴人確因上訴人所屬員警之過失註銷失竊紀
    錄並發交系爭自小客車行為而受有七十萬元之損害。又被上訴人雖僅先支付五十
    萬元予永隆當舖，然參諸上開法律規定，永隆當舖既得以質當金七十萬元請求被
    上訴人贖回，則被上訴人與永隆當舖間之和解協議自屬有效，至於其等二人協議
    嗣被上訴人於本件訴訟勝訴後再予給付其餘二十萬元，核屬被上訴人與永隆當舖
    間就給付條件之約定，亦與本件被上訴人因此受有給付七十萬元予永隆當舖以贖
    回系爭自小客車之損害無涉，故被上訴人因此受有七十萬元之損害亦堪可認定。
九、又上訴人雖辯稱本件被上訴人輕易將身分證字號提供不知名歹徒，使歹徒得憑以
    向監理機關辦理被上訴人名義之駕駛執照等車籍原始資料證件，造成上訴人所屬
    員警因該真正之車籍資料，據以辦理銷案，被上訴人就本件損害之發生亦有重大
    過失等語。本件被上訴人固自承將身分證字號告知歹徒，惟否認有將身分證交付
    歹徒，而僅依被上訴人之身分證字號，並不足以向監理機關辦理駕駛執照等車籍
    原始資料，且縱因被上訴人曾提供身分證件等資料，致使歹徒得以偽造被上訴人
    之身分證件，惟上訴人所屬員警於辦理銷案發還車輛時，就人別身分經由電話翔
    實查證即可輕易分辨，況單純提供身分證件資料而為正常之交易行為，或備供申
    請登記之用，實難認有何過失可言，上訴人復未能舉證證明被上訴人明知或可得
    而知他方係別有他圖之歹徒而仍交付身分證件等資料之情事，尚難僅以被上訴人
    將身分證資料告知歹徒即謂有過失，上訴人所辯被上訴人就本件損害發生亦與有
    過失等語，亦無足採。
十、按公務員於執行職務行使公權力時，因過失不法侵害人民自由或權利者，國家應
    負損害賠償責任。國家賠償法第二條第二項前段定有明文。本件上訴人所屬警員
    於執行職務時未確實查證查核領取人之真實性，即辦理系爭自小客車之失竊紀錄
    註銷及發還，造成被上訴人所有之系爭自小客車遭人典當，並因而受有以七十萬
    元回贖之損害。從而，被上訴人依國家賠償法第二條第二項及第九條請求上訴人
    給付七十萬元，及自起訴狀繕本送達翌日即九十年十一月二日起至清償日止按年
    息百分之五計算之利息，即屬有據，應予准許。原審判命上訴人如數給付，於法
    並無不合。上訴意旨指摘原判決不當，求予廢棄改判，為無理由，應予駁回其上
    訴。
十一、二造其餘攻擊防禦方法，經審酌後，核與判決結果不生影響，爰不一一論述，
      併此敘明。
據上論結，本件上訴為無理由，依民事訴訟法第四百四十九條第一項、第七十八條判
決如主文。
中      華      民      國    九十二    年      五      月      六      日
~B1民事第三庭審判長法  官  陳照德
~B2                法  官  曾謀貴
~B3                法  官  蔡王金全
右為正本係照原本作成。
不得上訴。
~B                書記官  阮正枝
中      華      民      國    九十二    年      五      月      七      日
                                                                        Ｙ


司法院資訊處製作；財團法人民間司法改革基金會備份。
